臺灣高等法院臺中分院刑事判決　　　　　　　　　　九十年度上訴字第二二五六號
　　上　訴　人
　　即　被　告　梁台北
　　選任辯護人　林春榮
右上訴人因業務過失致死案件，不服臺灣臺中地方法院九十年度訴字第二二四一號中
華民國九十年十月二十六日第一審判決（起訴案號：臺灣臺中地方法院檢察署九十年
度偵字第一五六九五號），提起上訴，本院判決如左：
      主  文
原判決關於梁台北部分撤銷。
梁台北無罪。
      理  由
一、公訴意旨略以：上訴人即被告梁台北（下稱被告）係設於臺北縣中和市○○路一
    二九巷一弄一之二號三樓之世久營造探勘工程有限公司 (以下簡稱世久公司）之
    專案經理，甲○○（業經原審判處有期徒刑五月確定）則係該公司員工，因中美
    和石油化學股份有限公司（下稱中美和公司）將該公司位於臺中縣梧棲鎮臺中港
    碼頭之ＰＴＡ＃６廠土壤改良工程交由中鼎工程股份有限公司承攬（下稱中鼎公
    司），中鼎公司再將該工程礫石樁打設部分，交由世久公司承作，被告即擔任該
    工程專案經理，全權負責該工程事宜，甲○○負責駕駛鏟裝機運送礫石用料，均
    為從事業務之人。世久公司僱用勞工鄧詩祥負責測量事宜，世久公司為勞工鄧詩
    祥之雇主。依勞工安全衛生法第五條第二項規定：雇主對於勞工就業場所之通道
    ﹑地板﹑階梯或通風﹑採光﹑照明﹑保溫﹑防濕﹑休息﹑避難﹑急救﹑醫療及其
    他為保護勞工健康及安全設備應妥為規劃，並採取必要之措施；另依勞工安全衛
    生設施規則第一一六條第一項第三款規定：雇主對於就業場所作業之車輛機械，
    應規定駕駛者或有關人員負責執行：車輛係營建作業時，除另採安全措施外，禁
    止人員（駕駛者等依規定就位者除外）進入操作半徑內或附近有危險之虞之場所
    ，以防止勞工作業時發生職業災害之危險。詎被告竟未依上開規定進行測量工作
    動線與鏟裝機行駛路線之規劃、訓練並採取必要措施，甲○○亦知悉現場另有其
    他員工進行工作，其等均能注意，而疏未注意，以至於九十年四月二日十四時四
    十分許，在該臺中港西碼頭中美和公司ＰＴＡ＃６廠新建工程工地，甲○○負責
    駕駛鏟裝機運料至打樁區卸料途中，員工鄧詩祥與林錦松、周立育一組三人亦在
    場進行測量時，甲○○因鏟斗舉起時斗身底部距地面約一公尺、斗身約高一公尺
    ，未注意前方狀況，適鄧詩祥與林錦祥在甲○○行駛之動線上並蹲著（鏟裝機之
    前方即鄧詩祥之右側），周立育則在距鄧詩祥前方約四十公尺外（即甲○○右側
    處）指揮測量，周立育通知鄧詩祥與林錦松往後（即甲○○前進方向之左側）退
    六公尺，林錦松先起身後退，鄧詩祥尚未起身，而為甲○○駕駛之鏟裝機輾過腰
    部，致胸腹部輾壓、胸腹腔內出血送醫不治死亡。因認被告所為涉有刑法第二百
    七十六條第二項之業務過失致死罪嫌。
二、按犯罪事實應依證據認定之，無證據不得推定其犯罪事實；又不能證明被告犯罪
    者，應諭知無罪之判決，刑事訴訟法第一百五十四條、第三百零一條第一項分別
    定有明文。公訴人認被告涉有前開過失致死之罪嫌，無非係以：「前開事實，業
    據被告坦承不諱，核與甲○○之供述，被害人鄧詩祥之妻丙○○○指訴、證人周
    立育、林錦松等人證述之情節相符，並有現場照片、公司執照等在卷可按。另勞
    工鄧詩祥因本職業事故致胸腹部輾壓、胸腹腔內出血死亡之事實，亦經檢察官督
    同檢驗員相驗屬實，製有相驗筆錄、相驗屍體證明書、驗斷書在卷可憑。而被告
    係世久公司之該工程之專案經理，為從事業務之人，自應注意上述勞工安全衛生
    法及勞工安全衛生設施規則之規定，詎竟疏未注意，因而發生勞工死亡之職業災
    害，被告自應負業務過失之責任」等情，為其論據。本件訊據被告堅決否認有業
    務過失致死之犯行，辯稱：世久公司之專案經理下設工地負責人、工務經理及勞
    工安全衛生人員，工地負責人及工務經理之下再設工地行政、生產及現場維修等
    三大部門，生產部門下又設總領班及現場監工，而工務經理及總領班均由德籍人
    士擔任，不懂中國語言，工地行政及現場監工則由本國人士擔任，伊係扮演語言
    溝通、協調之角色，不包括監工之工作，而伊雖係專案經理，但工程測量工作動
    線與鏟裝機行駛路線規劃、工作調派等事項，係由丁○○與德籍工務經理負責，
    每天早上七點上工前，都會有任務指派，並有工作動線及行駛路線之規劃，案發
    當天上午，司機有照原先規劃路線行駛，故未出事，但下午則未照規劃路線行駛
    ，才會發生工安事件。又依公司規定，鏟裝機之鏟斗應放低行駛，測量時所以要
    三人一組，則係要其中一人負責警戒工作。而世久公司於九十年一月五日、二月
    二十四日曾分別實施安全衛生教育，甲○○及鄧詩祥分別均有參加，而中美和公
    司於八十九年十二月六日即要求各承包商所屬人員注意安全措施，嗣世久營造公
    司發現鏟裝機之駕駛有超速、急煞車等情事，亦曾將該駕駛解僱，並對其他駕駛
    施以訓練，在該工地內，每星期並舉行安全衛生暨協議組織會議，均足以證明世
    久公司確已盡相關之防範措施，本件應係甲○○於案發當天下午擅自改變所規劃
    之行駛路線，此舉自非伊所能知悉，更無從予以防範，是伊對鄧詩祥之死亡，應
    無過失可言等語。
三、經查：
(一)甲○○、鄧詩祥曾分別參加世久公司於九十年一月五日、二月二十四日所實施之
    工業安全衛生訓練，此有被告提出之訓練紀錄各一份附卷可查（見本院卷四十六
    頁正、反面），且世久公司每週並舉行安全衛生暨協議組織會議，亦有會議紀錄
    在卷可稽（見本院卷第五十七至六十六頁），足見世久公司確有實施工地之安全
    衛生訓練，合先敘明。
(二)又世久公司是負責一般之安全衛生訓練，對於測量動線與鏟裝機行駛路線之規劃
    是由現場負責等情，業據證人即世久公司之勞工安全衛生管理員陳邦滬於原審證
    述屬實（見原審卷第四十九頁）。而被告雖係該工程之專案經理，惟係負責與業
    主溝通協調，現場另由丁○○擔任工地主任，負責機具調度、人員管理及施工等
    項目，有關該工程測量工作之動線與鏟裝機行駛路線之規劃，係由丁○○與德國
    籍工務經理負責，世久公司於每天早上七點上工前，都會有任務指派，並有工作
    動線及行駛路線之規劃，當天早上有照原先規劃之路線行駛，所以並未出事，但
    下午鏟裝機司機（即甲○○）未照規劃之路線行駛，才會發生本案之工安事件等
    節，亦據證人丁○○於本院調查時證述屬實（見本院卷第三十六頁），核與證人
    即當天之現場監督梅鐵山（當天丁○○請假，現場由梅鐵山負責）於偵查中證稱
    ：「我們有規定鏟裝機之動線及車速，．．．如有測量人員我們也會提醒他們，
    在動線範圍內我們禁止人員進入」等語（見相驗卷第二十頁正面）；證人即另位
    鏟裝機司機乙○○於本院調查時證稱：「工地之測量必須在白天才能作，所以測
    量人員在每天收工前，會向工地主任或工程師報告明天要作之區域，工地主任等
    人會加以規劃，在隔天早上上工前會開會，交待工作區域、內容、行駛路線及一
    些注意事項，案發當天甲○○行駛之路線並非是當天早上所規劃之路線」等語（
    見本院卷第八十五、八十六頁）；證人甲○○於本院調查時證稱：『公司每天早
    上工作之前會做「工具箱會議」，交待當天要工作的區域及一些應注意之事項，
    當天早上我是行駛在固定的路線上，但下午因打樁機之地點不同，所以行駛之路
    線就與早上之路線不同（甲○○原證稱，當天早上與下午之行駛路線均相同，然
    經本院先後提示丁○○與乙○○之筆錄後，始更正稱當天早上與下午之行駛路線
    不同，是應以甲○○更正後之陳述為可採）」等語相符（見本院卷第八十一、八
    十六頁）。足徵該案工程確有規劃測量工作動線及鏟裝機之行駛路線。
(三)而世久公司有關測量之方面，係三人一組，如此安排是互相幫忙、互相照應等語
    ，亦據證人即擔任測量之周立育於原審證述在卷（見原審卷第二九、三十頁），
    核與證人丁○○於本院調查時證稱：「我們在測量的時候，本二人一組即好，之
    所以要三人一組，就是要其中一人負責警戒之工作」等語相符（見本院卷第三十
    九頁），益見世久公司為確保測量人員於工作時，得以避免遭鏟裝機所撞及，亦
    另採取警戒之安全措施。
(四)綜上論述，被告雖係該案之專案經理，但僅負責與業主溝通、協調，有關測量動
    線與鏟裝機行駛路線之規劃，係由現場之工地主任丁○○與德籍工務經理分層負
    責，且該工程既於每天上工前已作好測量動線與鏟裝機行駛路線之規劃，自已符
    合上述勞工安法第五條第二項之規定，縱使未禁止人員進入車輛之操作半徑，但
    於測量時係採三人一組，並由一人負責警戒之工作，亦已符合勞工安全衛生設施
    規則第一一六條第一項第三款「另採安全措施」之規定，雖鄧詩祥仍不幸遭鏟裝
    機輾斃，為此應係鏟裝車司機甲○○個人之疏失所致，應與被告無涉，此外又查
    無其他積極之證據，足以證明被告有何過失，原審疏未審究上情，遽為被告有罪
    之認定，即有未洽，被告上訴意旨否認過失，為有理由，自應由本院將原判決撤
    銷，另為被告無罪之諭知
四、至被告於原審時雖曾供稱：「我做一些協調、溝通、監工之業務．．．，本案我
    們沒有規劃到礫石磚的輸送路線」（見原審卷第二十九頁）；甲○○亦供稱：「
    我開鏟裝機之路線，公司只有規定不可以超速二十公里，因送貨之地點沒有固定
    ，所以路線沒有規劃」（見原審卷第二十八頁）；丁○○亦證稱：「上工前早上
    七點有調配工作，下午一點作機具維護或緊急調派工作，我會告知人員，我們只
    有協調，而沒有訓練動線」（見原審卷第四十九頁）。惟查，該工程之進行，係
    採分層負責之方式運作，除由被告任專案經理外，下設工地負責人（即丁○○）
    、工務經理（德籍人士）及勞工安全衛生部門（陳邦滬、王志剛），此有該工程
    之專案人員編組表一份在卷可查（見原審卷第六十九頁），而有關動線之規劃應
    由現場之丁○○及德籍工務經理負責等情，已據陳邦滬及丁○○證述如前，是被
    告縱於原審時自白「有作監工之業務，路線沒有規劃」，顯與事實不符；而現場
    確有作動線規劃等情，亦據梅鐵山於偵查中、乙○○於本院調查時及丁○○、甲○○事後於本院調查時證述如前，丁○○更證稱：「我在原審並無如此講，不知
    原審為何會出現此話，我自己也覺得納悶」（見本院卷第三十七頁），另參以中
    美和及中鼎公司有關工安事宜之備忘錄中亦一再強調「行工安工作、工安需督導
    、協助工安推動．．．請各承包商人員每至工地第一件事即檢查：Ａ、每一個人
    的安全裝備；Ｂ、工具箱會議召開；Ｃ、作業環境檢查（危險辨識）．．．」（
    見本院卷第五十頁）等情，該工程於每天上工前應確有召開工具箱會議，規劃當
    天之動線無誤，是應以丁○○、甲○○於本院調查時之供述為可採，併此敘明。
據上論結，應依刑事訴訟法第三百六十九條第一項前段、第三百六十四條、第三百零
一條第一項，判決如主文。
本案經檢察官戊○○到庭執行職務。
中      華      民      國     九十一    年     二      月    二十一    日
                                   臺灣高等法院臺中分院刑事第十庭
                                         審判長法  官  林  照  明
                                               法  官  盧  江  陽
                                               法  官  蔡  名  曜
右正本證明與原本無異。
如不服本判決應於收受送達後十日內向本院提出上訴書狀，其未敘述上訴之理由者並
得於提起上訴後十日內向本院補提理由書（均須按他造當事人之人數附繕本）。
                                               書記官  許  哲  禎
中      華      民      國    九十一     年      二       月   二十五   日
                                                                        Ｆ
